【裁判字號】    97,台上,1227
【裁判日期】    970321
【裁判案由】    偽造文書等罪
【裁判全文】
最高法院刑事判決            九十七年度台上字第一二二七號
上  訴  人  台灣高等法院檢察署檢察官
上  訴  人
即  被  告  乙○○
上  訴  人
（被  告）  甲○○
上列上訴人等因被告等偽造文書等罪案件，不服台灣高等法院中
華民國九十三年十一月二十六日第二審判決（九十三年度上訴字
第三四號，起訴案號：台灣台北地方法院檢察署九十年度偵字第
一三九三五、二三五八四號），提起上訴，本院判決如下：
    主  文
原判決關於乙○○偽造文書部分撤銷，發回台灣高等法院。
其他上訴駁回。
    理  由
一發回部分：
本件原判決以公訴意旨略以：被告乙○○基於偽造文書之犯意，
於民國八十二年四月間，由甲○○（經原審判決無罪確定）擔任
唐群有限公司（下稱唐群公司）負責人，明知唐群公司其中一位
股東高李霢已於八十五年十月二十九日逝世，卻於八十九年四月
十九日與乙○○共同偽造高李霢之股東同意書，變更公司章程，
選任乙○○為唐群公司新負責人，並持向主管機關辦理公司變更
登記，使不知情之公務員將不實事項登載於掌管之公文書上，足
生損害於主管機關對公司管理之正確性。乙○○又基於偽造文書
之概括犯意，亦先前於八十八年七月二十七日偽造上嫺有限公司
（下稱上嫺公司）股東高李霢之同意書，變更公司章程，於同年
八月間持向主管機關申請上嫺公司變更登記，將上嫺公司負責人
變更為乙○○，使不知情之公務員將不實事項登載於掌管之公文
書上，足生損害於主管機關對公司管理之正確性。因認被告涉犯
刑法第二百十六條、第二百十條之行使偽造私文書罪嫌及同法第
二百十四條使公務員登載不實罪嫌。經審理結果，以第一審認不
能證明被告犯罪，諭知無罪之判決，為無不合，予以維持，駁回
檢察官在第二審之上訴，固非無見。
惟查：審理事實之法院，對於被告有利及不利之證據，均應一併
加以注意，並綜合全部證據資料，本於經驗及論理法則定其取捨
而為判斷，倘為無罪之判決，亦應詳述其全部證據取捨判斷之理
由，其取捨證據亦應與卷內證據資料相符，否則即有判決理由不
備及理由矛盾之違法。原判決引用證人史志成於第一審及原審之
證言（見原判決第十二頁第二行起至第十五頁第二行止），而逕
行判斷「足認唐群公司及上嫺公司變更登記之部分，係由案外人
孫俊寅委託史志成辦理，被告甲○○並未參與，亦不知情，而乙
○○於案外人孫俊寅委託史志成辦理前開變更登記事項時，亦已
告知史志成有關高李霢死亡之情節，僅因史志成過於忙碌而疏未
注意，而以高李霢名義製作上開文書，尚與刑法偽造文書等之構
成要件不符，自難遽令被告乙○○負刑法上偽造文書等罪責」云
云。然史志成於第一審明白證稱：高李霢名義之八十八年七月二
十七日上嫺公司股東同意書及八十九年四月十九日唐群公司股東
同意書均是伊辦理的，當時是乙○○叫伊辦理（見原判決第十二
頁第二、三行）；同時另證稱：「應該是比八十九年四月十九日
還早一個禮拜左右，是乙○○拿給我的，乙○○是拿聲請書資料
及變更的那些資料給我，那張同意書也並非是我打的，是打好之
後給我的，印章也是高小姐放在牛皮紙袋給我的，只是說章在那
邊，並沒有逐一與我點算，我只是大致上看說章有在裡面」、「
（牛皮紙袋內的章是否有與你要蓋章的數目相同呢？）上面所列
的名字都有章，至於是否有多出來我沒有印象，但是原則上面有
名字的就有章，至於是否有剩我真的記不得了」等語（見第一審
卷(一)第一八０頁）。其證述如果無訛，史志成所辦理高李霢之變
更登記，所需資料均是乙○○所交付，且變更申請書亦是高敏慧
打好後交付史志成，而由史志成持印章蓋在該申請書上。史志成
於第一審之證言明顯與其於原審所稱係孫俊寅叫伊辦理，該變更
資料亦是向孫俊寅拿的不相符合。況史志成於原審證稱：「（股
東同意書是打字給你的嗎？上面有無高李霢的名字？）是打字的
，上面應該有高李霢的名字。先前在辦理股東變更事宜之前乙○
○就有跟我講高李霢已經去世」（見原審卷(二)第十四頁）。所供
如果無訛，史志成於八十八年七月二十七日辦理上嫺公司之變更
登記時，乙○○即已告訴史志成，高李霢已經死亡之事實。但依
據卷附上嫺公司於八十八年二月十一日申請變更公司及負責人印
鑑章時，仍以高李霢名義申請，該申請書係由乙○○書寫，亦經
乙○○於原審準備程序時承認（見原審卷(一)第二三九、二四０、
二三五頁）。依卷內資料，高李霢已於八十五年十月二十九日死
亡（見偵查卷第十二頁），乙○○在高李霢死亡多年後之八十八
年二月十一日之申請書，仍以高李霢名義行文，是否有可能在請
史志成辦理公司變更登記時，刻意提醒高李霢已死亡之事實？史
志成於原審有利於乙○○之供述是否與事實相符，似非無疑。原
判決僅引用史志成在原審變更後之證言為判斷之依據，並未敘明
史志成於第一審不利於乙○○之證詞何以不足採取之理由，自有
判決不備理由之違誤。檢察官上訴意旨執以指摘此部分不當，非
無理由，應認原判決關於此部分有撤銷發回之原因。
二駁回部分：
按刑事訴訟法第三百七十七條規定，上訴於第三審法院，非以判
決違背法令為理由，不得為之。是提起第三審上訴，應以原判決
違背法令為理由，係屬法定要件。如果上訴理由書狀並未依據卷
內訴訟資料，具體指摘原判決不適用何種法則或如何適用不當，
或所指摘原判決違法情事，顯與法律規定得為第三審上訴理由之
違法情形，不相適合時，均應認其上訴為違背法律上之程式，予
以駁回。本件原判決關於上訴人甲○○、乙○○違反公司法部分
，已敘明依憑唐群公司設立登記申請書影本、唐群公司設立登記
資本額查核報告書影本、唐群公司設立登記股東繳納股款明細表
影本、彰化商業銀行（下稱彰化銀行）長安東路分行九十年十月
三日彰長安字第二０四三號函附彰化銀行第000000000
00000號活期存款分類帳影本、業務往來申請書、印鑑卡暨
顧客資料卡影本、彰化銀行存摺類未登摺明細表正本等證據資料
，足認前開甲○○於八十二年四月一日前往彰化銀行吉林分行開
立第00000000000000號、戶名為唐群公司籌備處
之活期存款帳戶，係為唐群公司設立登記表明收足股款之用，惟
自該筆新台幣（下同）五百萬元存入公司戶頭僅二日，即由乙○
○提領一空，顯見該筆五百萬元僅係用以虛列股款證明，而非股
東實際出資。並以乙○○所辯：伊是上嫺有限公司實際負責人，
與唐群公司為關係企業，領出該筆五百萬元都存入上嫺有限公司
帳戶內；甲○○所辯：伊只是名義負責人，有關唐群公司的資金
都是乙○○處理云云，為不足採取，於理由欄內詳予指駁說明。
因認甲○○、乙○○關於此部分之犯行明確，而以第一審論處彼
等共同公司負責人公司應收之股款，股東並未實際繳納，而以申
請文件表明收足罪刑，已詳述其所憑之證據及認定之理由。從形
式上觀察，並無何違法情形存在。上訴意旨均以：上海銀行東台
北分行於八十二年四月七日所存入之五百七十五萬七千九百十七
元，經證人莊崇凱證明該筆金額為上嫺公司金華百貨公司營運現
金與唐群公司自有資金五百萬元所存入，原判決對此有所誤解云
云，並未依據卷內訴訟資料對原判決究竟如何不適用法則或適用
不當為具體之指摘，徒憑己見，就原判決已說明事項，或屬原審
認事採證職權之適法行使，任意指摘為違法，且為單純事實之爭
執，均不得據為第三審上訴之合法理由。其等上訴違背法律上之
程式，均應予駁回。
據上論結，應依刑事訴訟法第三百九十五條前段、第三百九十七
條、第四百零一條，判決如主文。
中    華    民    國  九十七  年    三    月  二十一  日
                      最高法院刑事第七庭
                          審判長法官  洪  清  江
                                法官  石  木  欽
                                法官  韓  金  秀
                                法官  陳  晴  教
                                法官  李  錦  樑
      本件正本證明與原本無異
                                      書  記  官
中    華    民    國  九十七  年    三    月  二十八  日
                                                      Ｅ


司法院資訊處製作；財團法人民間司法改革基金會備份。
